ACORDAO-COMPLETO-2377058

ACÓRDÃO 6133/2020 ATA 16/2020 - PRIMEIRA CÂMARA

VISTOS, relatados e discutidos estes autos de embargos de declaração opostos pela empresa Telemedic Distribuidora de Medicamentos Ltda. contra o Acórdão 3975/2019-TCU-Primeira Câmara;
ACORDAM os Ministros do Tribunal de Contas da União, reunidos em Sessão da Primeira Câmara, com fulcro no art. 287 do Regimento Interno do TCU, ante as razões expostas pelo relator, em:
9.1. conhecer dos embargos de declaração para, no mérito, rejeitá-los;
9.2. dar ciência deste acórdão a embargante e aos demais interessados.

Embargos de declaração em tomada de contas especial.

Primeira Câmara

Município de Mangaratiba - RJ.

3. Interessados/Responsáveis/Recorrentes:
3.1. Responsáveis: Evandro Bertino Jorge (XXX.183.517-XX); Medicom Rio Farma Ltda. (39.499.710/0001-43); Micfarma Comércio de Medicamentos e Produtos Hospitalares Ltda. (07.070.062/0001-19); News Distrilab Comercial Cirurgico Ltda. - ME (08.353.205/0001-62); Sergio Rabinovici (XXX.024.697-XX); Telemedic Distribuidora de Medicamentos Ltda. - EPP (01.686.431/0001-16)
3.2. Recorrente: Telemedic Distribuidora de Medicamentos Ltda. - EPP (01.686.431/0001-16).

13.1. Ministros presentes: Benjamin Zymler (na Presidência), Walton Alencar Rodrigues (Relator), Bruno Dantas e Vital do Rêgo.
13.2. Ministros-Substitutos presentes: Augusto Sherman Cavalcanti e Weder de Oliveira.

WALTON ALENCAR RODRIGUES

Ministro Walton Alencar Rodrigues.

Trata-se de embargos de declaração interpostos pela empresa Telemedic Distribuidora de Medicamentos Ltda., alegando contradições no Acórdão 3975/2019-TCU-Primeira Câmara, que decidiu recurso de reconsideração contra o Acórdão 9296/2017-TCU-Primeira Câmara, de relatoria do E. Ministro Benjamin Zymler, por meio do qual, este colegiado julgou irregulares as contas da recorrente e condenou-a ao ressarcimento do débito no valor de R$ 1.600,00.  
A embargante narrou que, no recurso de reconsideração, alegou: (i) ofensa ao contraditório e à ampla defesa, tendo em vista que a planilha de cálculo do superfaturamento verificado não constou destes autos, e sim do TC Processo 016.723/2015-5 e (ii) que sua proposta obedeceu aos parâmetros de preço fixados no edital do certame, bem como às planilhas de referência da Câmara de Regulação do Mercado de Medicamentos (CMED) e do Tribunal de Contas do Estado do Rio de Janeiro (TCE-RJ) .
Aduziu que o auditor e o diretor da Secretaria de Recursos (Serur) acolheram suas razões expostas no recurso de reconsideração e sugeriram dar-lhe provimento, para excluir a empresa da relação processual, tornando sem efeito o julgamento de suas contas e o débito a que fora condenada. Porém, o secretário da Serur, considerando que a recorrente tinha conhecimento de que a planilha de custos consta do TC Processo 016.723/2015-5, que originou esta TCE, e, portanto, poderia tê-la solicitado, e com base no argumento de que as empresas não podem se socorrer de falhas da Administração Pública na fixação de estimativas de preços como limites aceitáveis para fins de julgamento das propostas, sugeriu negar provimento ao recurso. O MP/TCU anuiu à proposta do titular da unidade técnica. O recurso de reconsideração foi então conhecido e, no mérito, foi-lhe negado provimento.
Nestes embargos de declaração, a empresa Telemedic Distribuidora de Medicamentos Ltda. alegou que o Acórdão 9296/2017-TCU-Primeira Câmara está "contrariando o entendimento do corpo técnico, sem qualquer fundamentação plausível para tanto, imputando uma responsabilidade unicamente na empresa contratada, pois que os gestores públicos foram excluídos do polo passivo". 
Aduziu haver pontos contraditórios na decisão embargada, referentes às provas apresentadas no processo, que precisam ser esclarecidos. Em seguida, alegou que, "ou melhor, NÃO existem provas concretas nos presentes autos que demonstrem o suposto superfaturamento alegado pelo TCU".
Irresignou-se ante o fato de o TCU ter considerado haver indícios de superfaturamento na compra do medicamento Clonazepan 2 mg, que, em 2013, fora vendido pela embargante, por R$ 0,34, enquanto que, em licitação de 2014, a Administração Pública adquiriu o mesmo medicamento por R$ 0,26.
Justificou que o valor de mercado de um medicamento sofre influência de vários fatores, como lançamento de novos produtos, preço da marca, vencimentos de patentes, oscilação das taxas de câmbio e aceitação de genéricos. Além disso, o custo de transporte e armazenamento pode ser alto, a depender local de fornecimento, forçando o distribuidor a repassá-lo ao comprador. Por essa razão, não é possível presumir, diante da variação verificada nas duas compras pela Administração que houve superfaturamento na mais antiga.
Acrescentou haver conflitos no TCU acerca do entendimento sobre a validade da tabela da CMED como parâmetro para precificação. 
Fundamentou sua assertiva no fato de que, por meio do Acórdão 3016/2012-TCU-Plenário, esta Corte de Contas determinou ao Ministério da Saúde que alertasse os gestores públicos estaduais e municipais quanto à possibilidade de os preços de fábrica registrados na tabela da CMED estarem distorcidos; enquanto que, no TC Processo 019.538/2013-8, em que também é parte, o TCU se pronunciou no sentido de que a CMED "fixou, por meio da Orientação Normativa CMED/Anvisa n. 02, de 13/11/2006, chancelada por esta Corte no Acórdão 1437/2007-TCU-Plenário, da relatoria do Ministro Valmir Campelo, que a venda de medicamentos à Administração Pública deve ter como limite máximo o Preço de Fábrica, definido anualmente pela Câmara".
Perquiriu como pode ser condenada por não utilizar os parâmetros da CMED num caso (TC Processo 019.538/2013-8) e, no outro (neste caso) , quando estes são respeitados, ter a contas julgadas irregulares.
Apresentou informação extraída da tabela da CMED dos meses de março e abril de 2013, para o ano em que se deu o Pregão 13/2013 (R$ 0,37 e R$ 0,39, respectivamente) , demonstrando que o preço por ela proposto (R$ 0,34) está em conformidade com o limite do preço de fábrica, regulado pela Anvisa.
Aduziu que o preço encontrado na tabela de referência do Tribunal de Contas do Estado do Rio de Janeiro - TCE-RJ, elaborada pela Fundação Getúlio Vargas (FGV) , para 2013, considerava o valor de R$ 0,38 para o medicamento.
Concluiu que não é razoável a Serur, o MP/TCU e o relator do recurso de reconsideração considerarem que houve superfaturamento na aquisição de um medicamento, deixando de utilizar como parâmetro de preço as referências da época, fazendo uso de uma licitação ocorrida somente um ano após o Pregão em discussão, ignorando o relatório emitido pela auditoria do órgão.
Propugnou ainda contradição na afirmação do TCU de que os gestores públicos incialmente arrolados como jurisdicionados não atentaram ao sobrepreço do edital na ordem de 12% (doze por cento) , pois que a precificação não fora realizada por eles, devendo única e somente ser responsabilizada a empresa contratada, que não afastou o suposto sobrepreço no momento de oferta do lance.
Afirmou que, se eventualmente prosperar a tese do superfaturamento, a imputação do débito deve recair sobre o gestor público que elaborou a planilha de cálculo do edital do Pregão 13/2013, bem como daquele que assinou o instrumento convocatório, uma vez que possuía o dever de fiscalizar o trabalho elaborado por sua equipe técnica.
Acrescentou que para ocorrer possível responsabilização solidária da empresa contratada é essencial caracterizar o elemento subjetivo dolo ou culpa; que, mesmo em sede disciplinar, a responsabilidade é de natureza subjetiva (nesse sentido: Acórdão 249/2010-TCU-Plenário) .
Declarou que não restou comprovado o dolo ou culpa da embargante neste caso, vez que o preço ofertado estava em consonância com o preço da CMED e da tabela do TCE-RJ do ano de 2013, sendo descabida a afirmação de que ela deveria prever o futuro e o valor de mercado pelo qual seria adquirido o mesmo medicamento no ano de 2014, para que não houvesse superfaturamento na sua oferta de preço em 2013.
Ante as contradições, requereu o acolhimento destes embargos de declaração, com efeito suspensivo, nos termos do art. 34 da Lei 8.443/1992 e do art. 287, §3º, do RI/TCU, a fim de que seja dado provimento ao seu recurso de reconsideração, nos termos do relatório da Auditoria de Controle Externo.

8.1. Renato Pereira Barbosa (CPF: 123.783.287-02), Ana Carolina Pinto de Nigris (172.138/OAB-RJ), Maria Carolina Alcântara Decot Barros (146.551/OAB-RJ), Jorge Luiz Bertino Algebaile (36.404/OAB-RJ), Wellington Mousinho Lins dos Santos (60578/OAB-RJ) e outros.

Procurador Sergio Ricardo Costa Caribé.

EMBARGOS DE DECALRAÇÃO CONTRA ACÓRDÃO QUE DECIDIU RECURSO DE RECONSIDERAÇÃO EM TOMADA DE CONTAS ESPECIAL AUTUADA EM RAZÃO DE COMANDO DO ACÓRDÃO 9.296/2017-1ª CÂMARA. SUPERFATURAMENTO NA AQUISIÇÃO DE MEDICAMENTOS COM RECURSOS DO FNS. CONTAS IRREGULARES E IMPUTAÇÃO DE DÉBITO À EMPRESA EMBARGANTE. CONHECIMENTO. AUSÊNCIA DE CONTRADIÇÃO, OMISSÃO OU OBSCURIDADE. NEGATIVA DE PROVIMENTO.

TOMADA DE CONTAS ESPECIAL (TCE)

Secretaria de Recursos (SERUR); Secretaria de Controle Externo de Tomada de Contas Especial (SecexTCE).

Trata-se de embargos de declaração interpostos pela empresa Telemedic Distribuidora de Medicamentos Ltda., alegando contradições no Acórdão 3975/2019-TCU-Primeira Câmara, que decidiu recurso de reconsideração contra o Acórdão 9296/2017-TCU-Primeira Câmara, de relatoria do E. Ministro Benjamin Zymler, por meio do qual, este colegiado julgou irregulares as contas da recorrente e condenou-a ao ressarcimento do débito no valor de R$ 1.600,00.
Esta tomada de contas especial foi instaurada em obediência à determinação 9.4 do Acórdão 590/2016-TCU-Plenário, proferido em processo de auditoria realizada para atender a Solicitação do Congresso Nacional (TC Processo 016.723/2015-5) . 
A auditoria teve por objeto verificar a regularidade da aplicação de recursos federais transferidos ao Município de Mangaratiba/RJ, pelo Fundo Nacional de Saúde (FNS) , no período de janeiro de 2013 a junho de 2015, para aplicação nos blocos de Atenção de Média e Alta Complexidade Ambulatorial e Hospitalar e de Atenção Básica. 
Por meio do trabalho, concluiu-se que o Município, mediante o Pregão Presencial 13/2013, adquiriu medicamentos a preços superiores aos de mercado, o que resultou na determinação para instauração de tomada de contas especial com vistas a recompor o Erário.
Quanto ao débito imputado à recorrente, ele se originou do superfaturamento na venda do medicamento Clonazepam 2mg, cujo preço estimado, no edital da licitação, foi de R$ 0,44, tendo a Telemedic Distribuidora de Medicamentos Ltda. vendido o produto por R$ 0,34, sendo que o preço de mercado aferido pela unidade técnica foi de R$ 0,26, o que resultou no pagamento a maior de R$ 1.600,00, correspondente ao superfaturamento do item.
A empresa Telemedic Distribuidora de Medicamentos Ltda. interpôs recurso de reconsideração contra o Acórdão 9296/2017-TCU-Primeira Câmara, cujo provimento foi negado por este colegiado.
Nestes embargos de declaração, a empresa alegou:
contradição entre o Acórdão 3975/2019-TCU-Primeira Câmara, ora embargado, e as conclusões do auditor e do diretor da Secretaria de Recursos (Serur) que propuseram acolher suas alegações e dar provimento ao seu recurso de reconsideração; 
inexistência de "provas concretas nos presentes autos que demonstrem o suposto superfaturamento alegado pelo TCU", pois a planilha de cálculo do superfaturamento verificado não constou destes autos, e, sim, do TC Processo 016.723/2015-5, que deu origem a este processo; 
conflitos, no TCU, acerca do entendimento sobre a validade da tabela da Câmara de Regulação do Mercado de Medicamentos (CMED) como parâmetro para precificação de medicamentos, tendo em vista que, por meio do Acórdão 3016/2012-TCU-Plenário, esta Corte de Contas determinou ao Ministério da Saúde que alertasse os gestores públicos estaduais e municipais quanto à possibilidade de os preços de fábrica registrados na tabela da CMED estarem distorcidos; enquanto que, no TC Processo 019.538/2013-8, em que a embargante também é parte, o TCU se pronunciou no sentido de que a CMED "fixou, por meio da Orientação Normativa CMED/Anvisa n. 02, de 13/11/2006, chancelada por esta Corte no Acórdão 1437/2007-TCU-Plenário, da relatoria do Ministro Valmir Campelo, que a venda de medicamentos à Administração Pública deve ter como limite máximo o Preço de Fábrica, definido anualmente pela Câmara";
ausência de razoabilidade no fato de a Serur, o MP/TCU e o relator do recurso de reconsideração considerarem que houve superfaturamento na aquisição de um medicamento, deixando de utilizar como parâmetro de preço as referências da época (tabela da CMED dos meses de março e abril de 2013 e tabela de referência do Tribunal de Contas do Estado do Rio de Janeiro - TCE-RJ, elaborada pela Fundação Getúlio Vargas - FGV, para 2013) , fazendo uso do preço praticado em licitação ocorrida um ano após o pregão em discussão;
contradição na afirmação do TCU de que os gestores públicos incialmente arrolados como responsáveis não atentaram ao sobrepreço do edital na ordem de 12%, pois que a precificação não fora realizada por eles, devendo ser responsabilizada, única e somente, a empresa contratada, que não afastou o suposto sobrepreço no momento da oferta do lance;
havendo o superfaturamento, a imputação do débito deveria recair sobre o gestor público que elaborou a planilha de cálculo do edital do Pregão 13/2013, bem como daquele que assinou o instrumento convocatório, uma vez que possuíam o dever de fiscalizar o trabalho elaborado por sua equipe técnica;
a necessidade da comprovação de ocorrência do elemento subjetivo dolo ou culpa na conduta da empresa contratada para que seja responsabilizada em regime de solidariedade pelo dano causado (nesse sentido: Acórdão 249/2010-TCU-Plenário) , o que não restou demonstrado, uma vez que o preço ofertado estava em consonância com o preço da CMED e da tabela do TCE-RJ do ano de 2013, sendo descabida a afirmação de que empresa deveria prever o futuro e o valor de mercado pelo qual seria adquirido o mesmo medicamento no ano de 2014, para que não houvesse superfaturamento na sua oferta de preço em 2013.
Perquiriu como pode ser condenada por não utilizar os parâmetros da CMED num caso (TC Processo 019.538/2013-8) e, no outro (neste caso) , quando estes são respeitados, ter a contas julgadas irregulares.
Ante as contradições, requereu o acolhimento destes embargos de declaração, com efeito suspensivo, nos termos do art. 34 da Lei 8.443/1992 e do art. 287, §3º, do RI/TCU, a fim de que seja dado provimento ao seu recurso de reconsideração, nos termos do relatório da Auditoria de Controle Externo.
II
Conheço dos embargos de declaração, por atenderem os requisitos previstos nos arts. 34, da Lei 8.443/1992, e 287, do RI/TCU.
A contradição, omissão ou obscuridade tratada pela via recursal dos embargos deve referir-se ao conteúdo interno da decisão embargada, de forma que eventual desacordo do acórdão impugnado, com outro qualquer, escapa à possibilidade de ser avaliado pela via dos embargos de declaração. Além disso, o relator dos processos desta Corte de Contas não está vinculado às avaliações e propostas, seja do auditor, seja da equipe de auditoria, seja dos dirigentes da unidade técnica ou do MP/TCU.
Portanto, não há falar em contradições entre o Acórdão 3975/2019-TCU-Primeira Câmara e as conclusões do auditor e do diretor da Serur; ou entre a decisão embargada e o consignado em outro processo desta Corte.
Ademais, no TC Processo 019.538/2013-8, embora o TCU tenha utilizado como parâmetro de preço de mercado a tabela da CMED, ressalvou que se tratou de referencial conservador, tendo em vista que outros trabalhos desta Corte verificaram que os valores definidos pelo CMED em geral são superiores aos valores de mercado. E, naqueles autos, ainda assim, a empresa embargante praticou preços superiores ao parâmetro adotado, teve suas contas julgadas irregulares e foi condenada em débito (Acórdão 8744/2016-TCU-Segunda Câmara, relatado pelo Ministro Raimundo Carreiro, mantido em sede de recurso de reconsideração, pelo Acórdão 1287/2019-TCU-Segunda Câmara, de relatoria do Ministro Augusto Nardes) .   
Quanto aos demais argumentos, referentes à ausência da planilha de cálculo do superfaturamento nestes autos e à impugnação do afastamento das responsabilidades dos gestores pelo débito imputado à embargante, já foram alegados no recurso de reconsideração e devidamente refutados. Ademais, referem-se a questões de mérito, não cabendo ser discutidos em sede de embargos de declaração.
A planilha de cálculo do superfaturamento consta do TC Processo 016.723/2015-5, conforme informado à empresa Telemedic Distribuidora de Medicamentos Ltda., por meio da instrução da unidade técnica de peça 13, encaminhada juntamente com o ofício de citação (peça 17, p. 2, item 6) , para subsidiar sua resposta. A empresanão solicitou, porém,  cópia do documento e, em suas alegações de defesa, ateve-se a discorrer sobre a metodologia que considerava adequada, abstendo-se de comentar e refutar a metodologia utilizada pelo TCU, para calcular os valores de referência. Questionou o parâmetro utilizado pelo TCU para o cálculo do superarmamento somente nestes embargos de declaração, via recursal inapropriada para tanto.
No tocante à responsabilização da Telemedic Distribuidora de Medicamentos Ltda., sem a solidariedade dos gestores chamados aos autos, o voto que acompanha a decisão atacada reiterou o fundamento do acórdão condenatório de que foram citados o ex-prefeito que homologou o certame e o secretário de saúde que autorizou os pagamentos, sendo que as estimativas de preços foram elaboradas por técnicos da Prefeitura. 
Como o sobrepreço verificado no edital, apesar de ser ordem de 12%, corresponde a centavos no valor do item superfaturado, não se mostrou expressivo a ponto de chamar a atenção da autoridade homologadora e de quem autorizou os pagamentos, para que exigissem a reavaliação das estimativas. Por essa razão, o relator a quo não vislumbrou reprovabilidade suficiente nas condutas dos gestores que justificasse sua responsabilização pelo débito, em solidariedade com a empresa. Esse raciocínio, porém, não afastou o sobrepreço e o superfaturamento nos valores pagos; tampouco, o fato de as empresas contratadas terem recebido montantes indevidos, pelos quais continuaram a responder.
No que concerne à condenação da empresa Telemedic Distribuidora de Medicamentos Ltda., prescinde da comprovação de dolo ou culpa. Basta que a responsável tenha concorrido para o cometimento do dano causado ao Erário, nos termos do art. 16, inciso III, e alínea "b" do § 2°.
Portanto, o questionamento apresentado não configurou contradição, omissão ou obscuridade, e, sim, mera repetição da maior parte das alegações já analisadas, revelando o inconformismo com a decisão adotada e caracterizando-se como tentativa de rediscussão do mérito da matéria já avaliada.
Ante a inexistência das falhas suscitadas e a impossibilidade de reabrir, na via recursal eleita, o debate de questões de mérito já apreciadas, voto pela rejeição dos embargos de declaração na forma da minuta de acórdão que submeto à deliberação deste colegiado.
TCU, Sala das Sessões Ministro Luciano Brandão Alves de Souza, em 26 de maio de 2020.
WALTON ALENCAR RODRIGUES 
Relator